最　高　行　政　法　院　判　決
                                     100年度判字第1948號
上  訴  人　林阿仁
訴訟代理人　王惠光　律師
被 上訴 人　臺北市政府都市發展局
代　表　人　丁育
參  加  人　潘珠英
上列當事人間建築法事件，上訴人對於中華民國100年4月7日臺
北高等行政法院99年度訴字第2240號判決，提起上訴，本院判決
如下：
　　主  文
上訴駁回。
上訴審訴訟費用由上訴人負擔。
　　理  由
一、上訴人單獨所有臺北市○○區○○段○○段276地號土地及其
    與訴外人何政治等19人共有之同地段同小段274地號土地（
    下稱第276地號、第274地號土地，均為擬合併地），均屬無
    法單獨建築之畸零地，併與參加人之同地段同小段275地號
    （下稱第275地號即申請地）土地相鄰，因協議合併使用不
    成，參加人申請被上訴人調處亦不成立。經被上訴人提臺北
    市政府畸零地調處委員會（下稱畸零地調處會），決議略以
    ：「…同意申請地單獨建築，惟西側應退縮建築留設與擬合
    併地合計最小寬度達2公尺之通路，並切結供擬合併地通行
    使用。」被上訴人乃以民國（下同）99年7月9日北市都建字
    第09963669800號函（即原處分），通知申請地及擬合併地
    之土地所有權人依上開決議內容辦理。上訴人不服，所提訴
    願亦遭訴願決定駁回，遂提起行政訴訟。訴訟中經原審法院
    裁定命參加人獨立參加本件訴訟。
二、上訴人起訴主張：(一)依建築技術規則第61條規定，車道之寬
    度單車道寬度應為3.5公尺以上。原處分只留下2公尺之寬度
    ，則上訴人所擁有之第276地號土地將來興建建物時，勢必
    因為沒有足夠之車道寬度而沒有辦法興建停車場。以系爭土
    地所在之臺北市中心區而言，如果興建之建物沒有設停車場
    ，則勢必嚴重減損建物之價值；原處分等於是剝奪上訴人興
    建停車場之權益。再者，如上訴人無法設停車場，則須依臺
    北市建築物附設停車空間繳納代金及管理使用自治條例第2
    條之規定繳納代金，則上訴人無異是雙重損失。被上訴人准
    許申請地即第275地號留2公尺通道空間仍得興建建物，造成
    上訴人將來興建房屋時，無法設停車空間。(二)按上訴人所擁
    有之土地使用分區為第三種商業區（下稱「商三」），依建
    築法令之相關規定，上訴人可以興建9樓之房屋，如果換算
    成9樓之房屋，以上訴人所有之土地面積，換算容積率後按
    地板面積為525平方公尺。依「劃設消防車輛救災活動空間
    指導原則」（下稱指導原則）之規定，供救助6層以上建築
    物消防車輛通行之道路或通路至少應保持4公尺以上之淨寬
    。但被上訴人未理會上開規定，率爾准予申請地第275地號
    單獨建築僅留2公尺寬度，完全不符合救災通道4公尺之規定
    。(三)本件申請地第275地號之面寬達到8.25公尺，加上上訴
    人所有土地276地號之1.25公尺，則總寬度達到9.5公尺，即
    使留下3.5公尺，也還有6公尺，而依臺北市畸零地使用規則
    （下稱使用規則）第4條之規定，只要正面寬度達5公尺即非
    畸零地，第276地號即使留下3.5公尺之寬度也不至剩下4.25
    公尺，但被上訴人對此卻為誤導之敘述。(四)上訴人所述並非
    如訴願決定書所謂將來之願望期待，而係上訴人陳述必須遵
    守相關法令之規定才可以建築的情況下，如果不依照相關法
    令之規定就無法建築，係以法律之觀點而作解釋，並說明上
    訴人因為被上訴人之行政處分所會受到之損害，係據法令所
    為之申論及主張，絕非所謂將來之願望期待，訴願決定以此
    理由而認為不能對為上訴人有利之認定，顯屬偏頗而有違失
    等語，求為判決撤銷訴願決定及原處分。
三、被上訴人則以：(一)本案因擬合併地276地號土地面積略大於
    申請地，惟擬合併地屬平均寬、深度不足之畸零地，依法僅
    需協調2次即得送畸零地調處會全體委員會議決議，畸零地
    調處會在考量已用近1年時間且辦理5次公辦調處會之機會，
    在充分告知擬合併地未來建築時，將面對法令限制所造成之
    基地不利建築使用前提下，擬合併地所有權人仍不願在考量
    都市土地得以充分運用之原則下同意合併建築，為兼顧申請
    人權益，同意申請地單獨建築，本決議實為兼顧雙方權益之
    衡平決定。(二)有關上訴人希於擬合併地留設停車位及要求申
    請地應配合留設車道乙節，查建築法第44條及使用規則第6
    條第1項規定，擬合併地屬畸零地，本無法單獨建築。惟倘
    申請地得以單獨建築後，擬合併地方得依使用規則第6條第1
    項第1款但書之規定核准建築，故須以申請地得以單獨建築
    為先決條件，擬合併地始有得以申請建築之可能。另有關上
    訴人要求依指導原則保留最小消防通道乙節，經查本指導原
    則係要求申請新建、改建之建築物能預先留設相關消防車輛
    救災活動空間，以利該新建、改建之建築物能獲得較佳之救
    援。申請地因臨接40公尺計畫道路且非角地，免予留設供消
    防車輛通行之道路與通路且免檢討截角退縮距離。未來倘擬
    合併地得以單獨建築且申請建築時，則應參照本指導原則辦
    理或洽消防單位尋求較佳之防災、救災計畫。被上訴人核准
    申請地單獨建築，依法有據，上訴人所陳理由係倒果為因，
    實不足採。(三)有關上訴人表達被上訴人機關於訴願答辯時提
    出不實資料影響訴願之決定乙節，查被上訴人於答辯時提出
    申請地留出276地號合併使用所必須之土地，申請地寬度將
    僅剩4.25公尺，不符「商三」最小基地規模規定，反而成為
    寬度不足之畸零地。依使用規則第7條後段規定，上訴人要
    求申請地留出276地號合併使用所必須之土地後始同意單獨
    建築之要求顯不合理。有關該4.25公尺之計算係基於申請地
    與擬合併地臨接建築線之長度為9.25公尺，依本市土地使用
    分區管制規則規定，因申請地及擬合併地土地使用分區均屬
    「商三」，其最小基地寬、深度應為5公尺、18公尺，故倘
    依上訴人要求，留出276地號合併使用所必須之土地（即擬
    合併地非屬畸零地），依前最小基地規模規定9.25公尺減去
    5公尺即等於申請地所剩之寬度4.25公尺，不符「商三」最
    小基地規模規定。被上訴人所為答辯係依據事實及法令，並
    無誤導，反係上訴人對於法令解釋顯有誤解等語，資為抗辯
    ，求為判決駁回上訴人之訴。
四、參加人略以：(一)上訴人不願在考量都市土地得以充分運用之
    原則下同意合併建築，故被上訴人同意參加人得就申請地單
    獨建築。又上訴人之擬合併地第276地號為畸零地除符合使
    用規則第6條外，不得單獨建築。是上訴人原本得與參加人
    為合併利用土地，惟上訴人自願喪失權利，多次公、私調處
    會皆未出席而未參與討論，直至第5次公調處會始出席並表
    示不同意合併。故上訴人自應就己上開之決定，自負其責。
    縱若上訴人將來無法興建停車場而受有之不利益損害，亦因
    可歸責己之事由而須自行承擔。上訴人請求申請地須配合留
    設行車通道，顯非合理。(二)本件申請地與擬合併地第276地
    號應類同於建築技術規則建築設計施工編第2條之圖例2-(3)
    之基地，故不視為私設通路，則無建築技術規則建築設計施
    工編第163條之適用，故申請地通路之寬度大於1.2公尺即可
    ，原處分認申請地單獨建築僅需留2公尺寬度通路，並未違
    反建築技術規則。系爭申請地並非位於道路轉彎或交叉路口
    處，依臺北市消防局之北市消救字第09932547500號函文及
    指導原則第1條第2款，系爭申請土地免予留設供消防車輛通
    行之道路與通路且免檢討截角退縮距離甚明。原處分決定申
    請地單獨建築僅留2公尺寬度，並未違反劃設消防車輛救災
    活動空間指導原則之規定。(三)申請地及擬合併地土地使用分
    區均屬「商三」，其最小基地寬、深度應為5公尺、18公尺
    ，故倘依上訴人要求，申請地須留出擬合併地第276地號合
    併使用所需之土地，亦即須符合「商三」之最小基地規模規
    定而達非屬畸零地，則申請地及擬合併地第276地號合計寬
    度為9.25公尺，扣除5公尺後，將使申請地寬度僅剩4.25公
    尺，而不符合「商三」最小基地規模規定而形成畸零地，寧
    有斯理。上訴人於起訴狀中就此而表示申請地縱留所必須之
    土地，申請地仍非屬畸零地，而認被上訴人訴願之答辯係誤
    導乙節，上訴人之陳述顯係誤解法令，不足為採。
五、原審斟酌全辯論意旨及調查證據之結果，略以：(一)本件參加
    人之申請地屬得單獨建築之土地，上訴人之土地則為不得單
    獨建築之畸零地，為達充分利用土地，畸零地得透過調處程
    序，與申請地達合併使用之目的，本件歷經1年餘及被上訴
    人5次調處合併使用不成立，調處次數逾法定次數，本案因
    情況特殊經調處無法合併，堪以認定；畸零地調處會之決議
    已考量上訴人之擬合併地屬不得單獨建築之畸零地，在不願
    與申請地合併建築之前提下，參酌建築技術規則建築設計施
    工編相關規定，使申請地西側退縮建築，留設與擬合併地合
    計最小寬度達2公尺之通路，使上訴人之畸零土地未來得單
    獨申請建築，畸零地調處會全體委員會議審議決議，堪認業
    考量雙方之權益及公益，並無判斷或裁量違法或顯然不當並
    已踐行正當法律程序之情事。(二)本件申請地與擬合併地第27
    6地號應類同於建築技術規則建築設計施工編第2條之圖例2-
    (3)之基地，故不視為私設通路或基地內通路，並無建築技術
    規則建築設計施工編第163條之適用，則申請地通路之寬度
    大於或等於樓梯寬度即1.2公尺即可，故畸零地調處會依相
    關函釋及規定作成決議：「申請地西側應退縮建築留設與擬
    合併地合計最小寬度達2公尺之通路」，參加人並切結供擬
    合併地通行使用，以此作為申請地得以單獨建築之條件，無
    違建築技術規則之規定，而上訴人之擬合併地第276地號土
    地為畸零地，本不得單獨建築，其於申請地切結書退縮使上
    訴人之畸零地得以建築，進而要求申請地應配合留設更寬之
    行車通道，供其將來達到得興建停車場之特定需求，於法無
    據，況興建停車場部分得以繳納代金方式為之，故上訴人以
    此為由，主張原處分違誤，委不足取。(三)本件擬合併地及申
    請地均非位於角地，申請地尚臨接40公尺計畫道路，免予留
    設供消防車輛通行之道路與通路且免檢討截角退縮距離。是
    本件原處分決定申請地單獨建築僅留2公尺寬度，並未違反
    指導原則之規定。(四)申請地及擬合併地土地使用分區均屬「
    商三」，其最小基地寬、深度應為5公尺、18公尺。倘依上
    訴人要求，申請地須留出擬合併地第276地號合併使用所需
    之土地，亦即須符合商三之最小基地規模規定而達非屬畸零
    地，則申請地及擬合併地276地號合計寬度為9.25公尺，扣
    除5公尺後（按若預留擬合併地276地號合併使用所需之土地
    即達非屬畸零地），將使原非畸零地之申請地之寬度僅4.25
    公尺，不符合「商三」最小基地規模規定而成畸零地，而上
    訴人之畸零地成為非畸零地，亦非合理。(五)本件畸零地合併
    使用，涉及土地利用之完整性，都市景觀等專業，依使用規
    則規定，經當事人自行協議及向被上訴人申請調處不成時，
    得申請畸零地調處會調處。而畸零地調處會置委員11人，其
    中1人為主任委員，由工務局局長兼任；委員包括臺北市政
    府工務局4人、都市發展局1人、財政局1人、地政處1人、法
    規委員會1人及專家學者3人，其構成員具有代表性，擁有充
    分及必要的專業知識，畸零地調處會全體委員會議審議決議
    ，尚無違反程序及各項審查事項，本件查無上訴人所稱被上
    訴人誤導訴願決定機關，致其基於錯誤資料為訴願決定之情
    。故就上開決議，原審法院爰予尊重。從而，被上訴人據畸
    零地調處會決議，作成本件處分並無違誤。(六)綜上，上訴人
    所訴各節，均非可採，原處分認事用法核無違誤，訴願決定
    予以維持，亦無不合，上訴人訴請撤銷原處分及訴願決定，
    並命被上訴人作成「同意申請地單獨建築時，應作成西側退
    縮建築留設與擬合併地最小寬度3.5公尺之通道之處分」為
    無理由等由，乃駁回上訴人在原審之訴。並敘明本件事證已
    臻明確，兩造其餘主張陳述，於判決結果不生影響，無庸一
    一論列。
六、本院查：
  (一)按建築法第44條規定：「直轄市、縣（市）（局）政府應視
    當地實際情形，規定建築基地最小面積之寬度及深度；建築
    基地面積畸零狹小不合規定者，非與鄰接土地協議調整地形
    或合併使用，達到規定最小面積之寬度及深度，不得建築。
    」第45條第1項規定：「前條基地所有權人與鄰接土地所有
    權人於不能達成協議時，得申請調處，…；調處不成時，基
    地所有權人或鄰接土地所有權人得就規定最小面積之寬度及
    深度範圍內之土地按徵收補償金額預繳承買價款申請該管地
    方政府徵收後辦理出售。…」同法第46條規定：「直轄市、
    縣（市）主管建築機關應依照前2條規定，並視當地實際情
    形，訂定畸零地使用規則，報經內政部核定後發布實施。」
  (二)次按臺北市畸零地使用規則第1條規定：「本規則依建築法
    第46條規定訂定之。」第2條「本規則所稱畸零地係指面積
    狹小或地界曲折之基地。」第4條規定：「（第1項）建築基
    地寬度與深度未達左列規定者，為面積狹小基地。但最大深
    度不得超過規定深度之2倍半。…。二、實施土地分區管制
    規則之地區，依照台北市（下稱本市）土地使用分區管制規
    則之規定，…」第6條規定：「（第1項）畸零地非經與鄰地
    合併補足或整理後，不得建築。但有左列情形之一而無礙建
    築設計及市容觀瞻者，台北市政府（以下簡稱本府）工務局
    （下稱工務局）得核准其建築。一、鄰接土地業已建築完成
    或為現有巷道、水道，確實無法合併或整理者。…」第7條
    規定：「畸零地非與相鄰之唯一土地合併，無法建築使用時
    ，該相鄰之土地，除有第12條之情形外，應依第8條規定辦
    理，並經本府畸零地調處委員會（下稱畸零地調處會）全體
    委員會議審議，留出合併使用所必須之土地始得建築。但留
    出後所餘之土地形成畸零地時，應全部合併使用。」第8條
    規定：「第6條及第7條應補足或留出合併使用之基地，應由
    使用土地人自行與鄰地所有權人協議合併使用。協議不成時
    ，得檢附左列書件，向畸零地調處會申請調處。…」第9條
    規定：「（第1項）畸零地調處會受理申請後，應於收到申
    請之日起1個月內雙掛號通知土地所有權人、承租人、地上
    權、永佃權、典權等權利關係人，並依左列規定調處：…（
    第3項）應合併之土地權利關係人於調處時，一方無故不到
    或請求改期2次者，視為調處不成立。」第11條：「（第1項
    ）畸零地調處會於受理案件後，得輪派調處委員進行調處，
    如調處委員因故無法出席時，應自行委請其他委員代理。（
    第2項）調處成立之案件，應製成紀錄提委員會報告；如調
    處2次不成立時，應提請調處會公決；公決時應有全體委員2
    分之1以上出席，並經出席委員3分之2以上之同意始得為之
    。」第12條規定：「建築基地臨接左列畸零地，經畸零地調
    處會調處2次不成立後，應提交全體委員會議審議，認為該
    建築基地確無礙建築設計及市容觀瞻者，工務局得核發建築
    執照。一、應合併之畸零地臨接建築線，其面積在15平方公
    尺以下者。二、應合併之畸零地未臨接建築線，其面積在30
    平方公尺以下者。三、形狀不規則，且未臨接建築線者。四
    、其他因情況特殊經查明或調處無法合併者。」
  (三)本件上訴人所有系爭276地號土地及其與訴外人何政治等19
    人共有之274地號土地（均為擬合併地），均屬無法單獨建
    築之畸零地，併與參加人之同地段同小段275地號（即申請
    地）土地相鄰，因協議合併使用不成，參加人申請被上訴人
    調處亦不成立。經被上訴人提畸零地調處會，決議略以：「
    …同意申請地單獨建築，惟西側應退縮建築留設與擬合併地
    合計最小寬度達2公尺之通路，並切結供擬合併地通行使用
    。」被上訴人乃以原處分（99年7月9日北市都建字第099636
    69800號函）通知申請地及擬合併地之土地所有權人依上開
    決議內容辦理。上訴人不服，所提訴願亦遭訴願決定駁回，
    遂提起行政訴訟。經查上訴人所有之2筆土地即擬合併地，
    位於都市計畫土地使用分區「第三種商業區」，為寬度及深
    度不足，屬面積狹小，無法單獨建築之畸零地，而參加人所
    有之申請地（即同段第275地號土地，按申請地非屬畸零地)
    與擬合併地相鄰，依使用規則第8條規定，其使用應自行與
    擬合併地所有權人協議合併使用，參加人自行與上訴人（擬
    合併地所有權人）自98年3月起計協議4次，但協議不成；參
    加人乃申請上訴人調處，被上訴人依使用規則第8條、第9條
    及第11條等規定，通知擬合併土地所有權人分別於98年6月
    11日、9月17日、11月12日及99年3月25日、5月27日召開調
    處會議，經5次調處合併不成立。被上訴人遂依使用規則第
    12條規定，將本案提畸零地調處會，經3次會議，始於99年6
    月11日第9904（257）次全體委員會議作成決議略以：「在
    考量土地合併使用之完整性，且認為該建築基地確無礙建築
    設計及市容景觀，經畸零地調處委員會決議依『臺北市畸零
    地使用規則』第12條第4款規定：『其他因情況特殊經查明
    或調處無法合併者。』，同意申請地單獨建築，惟西側應退
    縮建築留設與擬合併地合計最小寬度達2公尺之通路，並切
    結供擬合併地通行使用。」等情，為原審調查證據後，依職
    權認定之事實，核無違誤；又原判決關於本件歷經1年餘及
    被上訴人5次調處合併使用不成立，調處次數逾法定次數，
    本案因情況特殊經調處無法合併；且畸零地調處會之決議已
    考量上訴人之擬合併地屬不得單獨建築之畸零地，在不願與
    申請地合併建築之前提下，參酌建築技術規則建築設計施工
    編相關規定，使申請地西側退縮建築，留設與擬合併地合計
    最小寬度達2公尺之通路，使上訴人之畸零土地未來得單獨
    申請建築，畸零地調處會全體委員會議審議決議，堪認業考
    量雙方之權益及公益，並無判斷或裁量違法或顯然不當並已
    踐行正當法律程序之情事；申請地與擬合併地第276地號應
    類同於建築技術規則建築設計施工編第2條之圖例2-(3)之基
    地，故不視為私設通路或基地內通路，並無建築技術規則建
    築設計施工編第163條之適用，則申請地通路之寬度大於或
    等於樓梯寬度即1.2公尺即可；又擬合併地及申請地均非位
    於角地，申請地尚臨接40公尺計畫道路，免予留設供消防車
    輛通行之道路與通路且免檢討截角退縮距離；及被上訴人依
    首揭規定所為原處分合法性，暨上訴人在原審之主張如何不
    足採等事項，均已敘明其證據取捨、認定事實及得心證之理
    由，並無違反證據法則或論理法則等情事。原判決因而駁回
    上訴人在原審之訴，經核其所適用之法規與該案應適用之法
    規並無違背，與解釋、判例，亦無牴觸，並無所謂原判決有
    違背法令之情形。
  (四)上訴意旨謂：關於原審認定畸零地調處會全體委員會議已經
    考量雙方之權益及公益云云，惟查該調處委員會實未顧及雙
    方權益之平衡，原處分要求參加人之申請地留設最少寬度2
    公尺之通道，並非是由參加人之申請地劃出2公尺，而是與
    擬合併地合計留2公尺。按參加人所有之申請地其建蔽率為
    65％，35％的部分是法定空地，縱被上訴人要求參加人留3.
    5公尺的寬度作為通道使用，也只是法定空地位置變化而已
    ，對於參加人的建築權益不會影響。若此，參加人的權益既
    不受影響，上訴人的土地也不會因而變為廢地無法建築，但
    被上訴人並未注意及此，顯然沒有考慮到雙方權益之平衡而
    為不法不當之處分。況參加人既須依法留出法定空地，則只
    要法定空地留在靠上訴人這一側就不會影響建築權益，亦可
    兩全其美，然被上訴人未注意及此，原審對此亦未加論述，
    顯有判決不備理由及判斷原理違背論理法則之違法云云。查
    參加人之申請地屬得單獨建築之土地，上訴人之土地則為不
    得單獨建築之畸零地，為達充分利用土地，合併使用之目的
    ，歷經1年餘及被上訴人5次調處合併使用不成立，因情況特
    殊經調處無法合併，畸零地調處會乃決議：「…同意申請地
    單獨建築，惟西側應退縮建築留設與擬合併地合計最小寬度
    達2公尺之通路，並切結供擬合併地通行使用。」已如前述
    ；確已考量上訴人之擬合併地屬不得單獨建築之畸零地，在
    不願與申請地合併建築之前提下，參酌建築技術規則建築設
    計施工編相關規定，使申請地西側退縮建築，留設與擬合併
    地合計最小寬度達2公尺之通路，使上訴人之畸零土地未來
    得單獨申請建築，上揭畸零地調處會決議，已踐行正當法律
    程序，且堪認業考量雙方之權益及公益，並無判斷或裁量違
    法或顯然不當情事。又本件合併使用協議不成主因在於上訴
    人要求可以單獨建築之申請地必須留設達3.5公尺或4公尺通
    道，將法定空地留在西側；此顯未慮及申請地就其私有土地
    本可依法自由規劃利用，行政機關更無強令申請地為此規劃
    之權力；此並據原判決論述說明甚詳。況法定空地位置之變
    動，將影響建築之整體設計規劃與使用，則上訴人主張法定
    空地位置之調整，對於申請地所有人即參加人之權益並無影
    響，原審對此亦未加論述，顯有判決不備理由及判斷原理違
    背論理法則之違法云云，容非可採。
  (五)上訴意旨另謂：雖依臺北市建築物附設停車場空間繳納代金
    及管理使用自治條例第2條規定，起造人得選擇以繳納代金
    方式。惟系爭土地所在之臺北市中心區而言，如興建之建物
    沒有設停車場，則勢必嚴重減損建物之價值，又上訴人無法
    設停車場，還得繳納代金，上訴人無異是雙重損失，原審卻
    未審酌也未於判決理由中說明，顯有判決不備理由之違法云
    云。查原判決就申請地與擬合併地276地號應類同於建築技
    術規則建築設計施工編第2條之圖例2-(3)之基地，故不視為
    私設通路或基地內通路，並無建築技術規則建築設計施工編
    第163條之適用，則申請地通路之寬度大於或等於樓梯寬度
    即1.2公尺即可，故畸零地調處會依前揭內政部營建署97年
    10月30日營署建管字第0972917966號函示、建築技術規則建
    築設計施工編第163條、第2條之圖例2-（3）及第33條規定
    作成決議：「申請地西側應退縮建築留設與擬合併地合計最
    小寬度達2公尺之通路」，參加人並切結供擬合併地通行使
    用，以此作為申請地得以單獨建築之條件，無違建築技術規
    則之規定，而上訴人之擬合併地276地號土地為畸零地，本
    不得單獨建築，其於申請地切結書退縮使上訴人之畸零地得
    以建築，進而要求申請地應配合留設更寬之行車通道，供其
    將來達到得興建停車場之特定需求，於法無據，況興建停車
    場部分得以繳納代金方式為之，故上訴人以此為由，主張原
    處分違誤，委不足取等情，已明確論述其認定依據及得心證
    之理由，經核於法並無不合。上訴意旨執此指摘原判決有不
    備理由之違法云云，委無足採。
  (六)上訴意旨又謂：縱畸零地調處會全體委員會會議曾經考慮到
    參加人之申請地及上訴人之擬合併地的消防問題，惟仍只是
    「曾經考慮」，並非「依法考慮」，則其所作出之結論顯屬
    錯誤，而原審對該全體委員會會議之違誤部分未再審酌，即
    以全體委員會會議曾經考慮過作為判決理由，對於有沒有符
    合消防法令未予說明，顯有判決不備理由之違法云云。又被
    上訴人未理會臺北市政府消防局99年4月20日北市消救字第
    09932547500號函釋及指導原則之規定，供救助6層以上建築
    物消防車輛通行之道路或通路至少應保持4公尺以上之淨寬
    。被上訴人未審酌上開規定，率准予申請地所有人單獨建築
    僅留2公尺寬度，完全不符合救災通道4公尺之規定，勢必影
    響消防救災而嚴重影響公安，原處分明顯違反法令。原審對
    此均未論及也未調查，亦顯有判決不備理由及重要證據未予
    調查之違法云云；但查，原判決就本件畸零地合併使用，涉
    及土地利用之完整性，都市景觀等專業，依前揭使用規則規
    定，經當事人自行協議及向被上訴人申請調處不成時，得申
    請畸零地調處會調處。而畸零地調處會其構成員係具代表性
    ，擁有充分及必要的專業知識，畸零地調處會全體委員會議
    審議決議，尚無違反程序及各項審查事項，且本件亦查無上
    訴人所稱被上訴人誤導訴願決定機關，致其基於錯誤資料為
    訴願決定之情；又本件擬合併地及申請地均非位於角地，申
    請地尚臨接40公尺計畫道路，依規定免予留設供消防車輛通
    行之道路與通路且免檢討截角退縮距離，原處分決定申請地
    單獨建築僅留2公尺寬度，並未違反劃設消防車輛救災活動
    空間指導原則之規定；又上揭臺北市政府消防局99年4月20
    日北市消救字第09932547500號函釋內容係指上訴人「…本
    案台端如興建12層以上建築物，有關消防車輛救災動線及活
    動空間部分，應依上述指導原則規定，供消防車輛通行之道
    路或通路至少應保持4公尺以上之淨寬…。」即上訴人之擬
    合併地倘未來得以單獨建築且申請建築時，則應參照該指導
    原則辦理或洽消防單位尋求較佳之防災、救災計畫；，但上
    訴人之擬合併地為畸零地，原不符合得核准其建築之要件（
    使用規則第6條參照）；就上訴人所陳有關停車、消防之考
    量，自以與申請地合併使用為較佳之解決途徑，惟觀之上開
    協調經過，上訴人堅持申請地留設法定空地（即退縮部分）
    之位置必須符合其要求，致協議不成，乃經由99年3月29日
    北市畸零地調處會第9902（256）次全體委員會決議「由承
    辦單位函送擬合併地276地號土地模擬建築配置圖說至本府
    消防局，釐清消防救災動線有無疑義后，再提下次大會討論
    。」（見原審卷被上訴人答辯卷頁6），嗣於99年6月11畸零
    地調處會第9904（257）次全體委員會決議「同意申請地單
    獨建築，惟西側應退縮建築留設與擬合併地合計最小寬度2
    公尺之通路，並切結供擬合併地通行使用。」足見畸零地調
    處會全體委員會係經考量消防問題後始為決議等情，已認定
    論明甚詳，核無違誤。並無上訴人所稱未依法考量消防問題
    ，所作決定顯然錯誤之情事。上訴意旨以其歧異之法律見解
    ，執此指摘原判決有不備理由及重要證據未予調查之違法云
    云，並非可採。
  (七)上訴意旨另主張：上訴人要求的是3.5公尺的通道，並非5公
    尺的通道，而本件建築線的寬度是9.25公尺，扣掉3.5公尺
    後仍有5.75公尺，而「商三」的最小基地寬深度均為5公尺
    ，因此並不會有所謂不符「商三」最小基地規模之情形。原
    判決引述商業區內建築基地寬度標準必須要有最小5公尺寬
    度之認定，卻認為本件上訴人之主張扣除後只剩下4.25公尺
    ，此點顯有重大錯誤，原判決顯有判決理由矛盾及判決理由
    與卷證資料不符之違法云云。但查上訴人之擬合併地屬不得
    單獨建築之畸零地，在不願與申請地合併建築之前提下，畸
    零地調處會參酌建築技術規則建築設計施工編相關規定，決
    議申請地西側退縮建築，留設與擬合併地合計最小寬度達2
    公尺之通路，使上訴人之畸零土地未來得單獨申請建築，上
    揭畸零地調處會決議，確已考量雙方之權益及公益；上訴人
    主張申請地必須留設達3.5公尺或4公尺通道，將法定空地留
    在西側云云；並非可採，俱如前述。是上訴人執以主張其要
    求之通道寬度的是3.5公尺的通道，並非5公尺的通道，原判
    決認定有誤云云，核與判決結論無影響；況原判決已敘明商
    業區內建築基地之寬度（不含法定騎樓寬度）深度不得小於
    左表規定：第三種：寬度（公尺）平均5、最小3；深度（公
    尺）平均18、最小10.8。建築基地面基二分之一以上已符合
    平均寬深度者，得受最小寬深度之限制。臺北市土地使用分
    區管制規則第29條定有明文。申請地及擬合併地土地使用分
    區均屬「商三」，其最小基地寬、深度應為5公尺、18公尺
    。倘依上訴人要求，申請地須留出擬合併地276地號合併使
    用所需之土地，亦即須符合商三之最小基地規模規定而達非
    屬畸零地，則申請地及擬合併地276地號合計寬度為9.25公
    尺，扣除5公尺後（按若預留擬合併地276地號合併使用所需
    之土地即達非屬畸零地），將使原非畸零地之申請地之寬度
    僅4.25公尺，不符合「商三」最小基地規模規定而成畸零地
    ，而上訴人之畸零地成為非畸零地，亦非合理等情，核無違
    誤，上訴意旨執以指摘原判決有判決理由矛盾及判決理由與
    卷證資料不符之違法云云，委無足採。
  (八)綜上所述，上訴人對於業經原判決詳予論述不採之事由再予
    爭執，核屬法律上見解之歧異，要難謂為原判決有違背法令
    之情形。本件上訴論旨，仍執前詞，指摘原判決違誤，求予
    廢棄，難認有理由，應予駁回。
七、據上論結，本件上訴為無理由。依行政訴訟法第255條第1項
    、第98條第1項前段，判決如主文。
中　　華　　民　　國　　100　 年　　11　　月　　10　　日
                    最高行政法院第二庭
                        審判長法官　劉　鑫　楨
                              法官　林  玫  君
                              法官　姜　素　娥
                              法官　吳　慧　娟
                              法官　許　瑞　助

以  上  正  本  證  明  與  原  本  無  異
中　　華　　民　　國　　100　 年　　11　　月　　10　　日
　　　　　　　　　　　　　　　書記官　楊　子　鋒